臺灣板橋地方法院民事判決　　　　　　　93年度訴字第1345號
原　　　告　辛○○
訴訟代理人　乙○○
被　　　告　壬○○
兼訴訟代理　甲○○
人
共　　　同
訴訟代理人　蔡明熙律師
複代理人　　丙○○
上列當事人間請求返還占有建物事件，經本院於民國94年3 月17
日言詞辯論終結，判決如下：
    主  文
原告之訴及假執行之聲請均駁回。
訴訟費用由原告負擔。
    事實及理由
一、原告起訴主張：(一)原告為坐落在台北縣永和市○○段第816
    地號土地（併自同段第816 至821 及828-8 地號土地）上門
    牌號碼為台北縣永和市○○路74號至96雙號及同縣市○○街
    93巷17號富貴雙星大樓區分所有之集合住宅，其中門牌號碼
    為台北縣永和市○○路84號5 樓之3 建物（建號1818號）所
    有權人。該大廈地下二樓防空避難室為公共設施部分，依法
    為各區分所有權人按應有部分比例共有共用，然被告卻於民
    國82年6 月18日該大廈建造完成後，即以起造人名義佔用如
    附圖所示Ａ、Ｂ部分，排除其他共有人使用。(二)被告並無系
    爭大廈地下二樓之專用權，縱被告與合建地主戊○○、丁○○、庚○○、己○○間確有約定系爭地下室二樓公共部分如
    何使用之約定，惟其等為系爭大廈之建商及地主，並無約定
    使用之權利。(三)按「所有人對無權占有或侵奪其所有物者，
    得請求返還之。對於妨害其所有權者，得請求除去之」、「
    各共有人對於第三人，得就共有物之全部為本於所有權之請
    求。但回復共有物之請求，僅得為共有人之全體之利益為之
    」，民法第767 條、第821 條定有明文，爰依上開規定，訴
    請被告將占用部分返還原告及其他共有人等情。並聲明：
    被告應連帶將坐落在台北縣永和市○○段第816 地號土地
    （併自同段第816 至821 及828-8 地號土地）上門牌號碼為
    台北縣永和市○○路74號至96雙號及同縣市○○街93巷17號
    之地下二樓如附圖所示Ａ、Ｂ部分返還原告及其餘共有人。
    願供擔保，請准宣告假執行。
二、被告則以：(一)本件系爭大廈包含地上7 層及地下2 層，係被
    告壬○○及其他地主戊○○、丁○○、庚○○、己○○等人
    ，提供土地與被告甲○○合建者，雙方約明地下二層，除樓
    梯間、配電室等公共設施外，全歸被告甲○○所有，並歸其
    管理、使用，其他區分所有權人無權干涉，亦即被告甲○○
    就該地下2 層之防空避難室兼停車場有專用權，原告訴請被
    告返還系爭建物，即乏依據，另被告壬○○係被告甲○○之
    妻，其與甲○○共同管理使用該專用部分，自無不合。(二)依
    土地登記申請書影本、協議書影本及附表、1846建號之建物
    登記謄本顯示，在該地上7 層及地下7 層大廈建築完成後，
    全體區分所有人即訂立協議書，對公共設施管理使用達成協
    議，即各自依應有部分，管領使用全部公共設施，如無停車
    位者，其公共設施之應有部分均在萬分之一百以下（按每戶
    坪數大小而略有不同），擁有停車位者，每一停車位增加萬
    分之一百十三，被告甲○○所有之永和市○○路84號、84之
    1 號、86號2 樓之1 及被告壬○○所有之永平路86 號2樓等
    房屋（分見該附表編號14、15、16、17），均分別登記應有
    部分萬分之八十七、七十、六十三、六十四，另被告甲○○
    所有之永平路96號、86號7 樓之1 房屋（見同表編號1 、72
    ），因各擁有一停車位，故登記應有部分依序為萬分之二百
    四十三、一百八十八，被告壬○○就防空避難室兼停車場部
    分，則登記為萬分之一千一百四十三，足證系爭建物地下室
    二樓，被告確擁有專用權。（三）再依富貴雙星點交事項書
    （內含管理費計算表、收據、測量成果圖、協議書等影本各
    一份）中，其協議書及附件名冊明載：「（80）永建字第34
    8 號建造執照地下室2 層建築用途係為防空避難室，全部除
    防空避難時騰空供作防空避難外，所有權為合建人甲○○所
    有，可自由收益、使用、處分並排除他人之干涉」等語，顯
    見被告確有專用系爭大廈地下二樓之權利。（四）被告所提
    之使用執照申請書影本係被告甲○○就整棟系爭大廈向台北
    縣政府申請停車位由25個增加為27個時所提出，故與本院向
    台北縣中和地政事務所所調取之申請書（其上僅有25個停車
    位）者異，應以變更在後之使用執照申請書為準。而上開申
    請書亦經全體區分所有人蓋章，其後頁之說明2 、3 、4 明
    載：「地下2 層屬防空避難室兼停車場，全部除空襲時立即
    開放供民眾避難使用外，權屬係業主甲○○所有，可自由使
    用、收益、處分等，他人不得主張權利及干涉」、「地下2
    層防空避難兼停車場，據停車場先劃27位停車位，以便已售
    部分及地主所分部分使用外，其餘部分均屬業主甲○○所有
    ，仍可自由處分、收益、使用，並排除他人之干涉」、「地
    下2 層防空避難室停車場，無所有權登記，權屬為業主甲○○使用權之約定」等語，明確表明地下2 層之防空避難室兼
    停車場歸被告甲○○所有，他人不得干涉，足見被告確有單
    獨且排他之專用權，此申請書經呈報台北縣政府核章在案，
    應具公文書效力，非被告所偽造，且上開情事復經證人戊○○、丁○○、庚○○、己○○於本院審理時證明屬實，是被
    告並非無權占有等語資為抗辯，並聲明：原告之訴及假執
    行之聲請均駁回。如受不利之判決，願供擔保請准宣告為
    免執行。
三、原告主張系爭大廈地下二樓防空避難室為系爭大廈區分所所
    有人共有，為被告排他佔用如附圖所示Ａ、Ｂ部分之事實，
    業據提出永和市○○段1846號建物登記謄本、永和市○○段
    1818號建築改良物所有權狀影本等件為證，並經本院到現場
    履勘屬實，有勘驗筆錄在卷可稽，復為被告所不爭執，堪信
    為真實。惟原告主張被告係無權占用乙節，則為被告所否認
    ，並以前詞置辯。
四、本院審酌兩造攻防後，認本件爭點在於系爭大廈之共有人就
    系爭大廈地下二樓部分是否訂有分管契約約定使用權歸屬？
    該約定是否得拘束原告？
（一）按共有人對共有物之特定部分占用收益，須徵得其他共有
      人全體同意，故共有人間就共有物之全部劃定範圍，各自
      占用共有物之特定部分而為管理者，為共有物之分管契約
      ，自非法所不許。又分管契約於共有人間之效力而言，分
      管後，共有人雖仍維持共有之關係，但得依分管內容，就
      共有物之分管部分，為使用收益及管理，即取得管理權。
      經查：
    依被告所提之協議書（被證3）上 載有：「．．．．內容
      ：二、地下2 層經過協議產權係屬合建人甲○○先生所有
      ，用途為防空避難室兼停車場，經雙方協議共同遵守，扣
      除甲方所分及甲方承購之車位面積甲方所有外，其他面積
      為合建人所有，且並任由乙方收益、使用、處分同時排他
      人干涉之。．．．．註：二 (80) 永建字348 號建造執照
      起造人登記甲○○先生一名，經雙方認同變更指定為51名
      等」等語，並觀諸證人戊○○於本院94年2 月21日到庭證
      稱：「（問：證人有無住在富貴雙星大樓？）有，我是系
      爭土地地主，當時富貴雙星是找甲○○合建，甲○○是建
      商，當時合建是以地主百分之55，建商百分45分配房地所
      有權」、「（問：地下一二樓是如何分配？）地下一樓是
      建商，地下二樓有停車位，地下二樓是看有無購買停車位
      ，若有購買則地下二樓的持分會較多，並有地下二樓的停
      車使用權」、「當時有協議不屬於停車位部分就屬於建商
      ，地下二樓當時是超挖部分，當時約定除了約定停車位外
      ，地下二樓其餘部分的使用全都屬於建商所有」等語；證
      人丁○○於本院94年2 月21日審理時證稱：「（提示被證
      三點交事項書、同意書等資料問：證人有何意見？）我有
      看過，我也是地主，當初與被告建商合建，有關地下二樓
      的停車位部分，被告要給我兩個機械式停車位，其餘沒有
      分給地主的停車位部分就屬於建商所有」等語；及證人己○○於本院94年2 月21日審理時證稱：「（提示被證三點
      交事項書、同意書等資料，問：證人有何意見？）我有看
      過，我是地主，地下二樓本來要做機械式停車位，後來變
      成平面停車位，地主依合建契約分配壹個停車位，除了地
      主分配的停車位外，其餘都是建商使用，其餘停車位部分
      建商嗣後若賣給其他住戶，則這些住戶的所有權持分也不
      會增加，據我瞭解建商只是出售停車位使用權。當時我們
      協議時，地下二樓的使用權，除了最初給地主的車位外，
      都是屬於建商所有，建商可以自由處分」等語，堪認系爭
      大廈之原共有人，即被告甲○○與許焜銘等人間於就系爭
      大廈地下二樓之使用確訂有分管契約。
    再參諸被告所提之系爭大廈使用執照聲請書（被證6）所
      附起造人名冊後亦載有全體起造人協議事項之約定：「2
      、地下2 層屬防空避難室兼停車場，全部除空襲時立即開
      放供民眾避難使用外，權屬係業主甲○○所有，可自由使
      用、收益、處分等，他人不得主張權利及干涉。3 、地下
      2 層防空避難兼停車場，據停車場先劃27位停車位，以便
      已售部分及地主所分部分使用外，其餘部分均屬業主甲○○所有，仍可自由處分、收益、使用，並排除他人之干涉
      。4 、地下2 層防空避難室停車場，無所有權登記，權屬
      為業主甲○○使用權之約定」等語，且上開起造人名冊上
      所有起造人之印章經核對結果，與台北縣中和市地政事務
      所檢附之系爭大廈使用執照申請書所附之協議書附表中權
      利人印章應屬同一等情，益證被告主張系爭大廈之共有人
      同意將系爭大廈地下二樓使用權歸屬被告甲○○乙節，洵
      屬有據。至台北縣中和市地政事務所檢附之系爭大廈使用
      執照申請書所附之協議書上雖記載：「二、共同使用部分
      ：(一)地下二層全部(二)地面層電樓梯間及一至七層之電樓梯
      間屋突出物(1)(2)(3)及地下一層電樓梯間台電配電室、車道
      均為公共設施屬共同使用部分」等語，然觀之該協議書另
      載：「．．．地下二層及一層至七層之梯間共同使用部分
      之所有權，全體住戶同意以下列方式登記，恐口無憑，特
      立協議書存證」等語，可知上開協議書之訂立目的僅係為
      分配系爭大廈區分所有人就共同使用部分之所有權比例而
      為之約定，原告以此遽指系爭大廈地下二樓應無分管契約
      存在云云，容有誤會。
（二）按共有人與其他共有人訂立共有物分管之特約後，將其應
      有部分讓與第三人時，除該受讓人不知有分管契約，亦無
      可得而知之情形外，仍應受讓與人所訂分管契約之拘束，
      用維法律秩序之安定，並免善意受讓人受不測之損害。本
      件系爭大廈之原共有人為分管協議後，有關之協議書即交
      由系爭大廈管理委員會留存之事實，有點交事項書附卷可
      證，是系爭大廈區分所有部分之受讓人，於受讓前應可從
      系爭大廈管理委員會所保存供閱覽之資料中得知系爭大廈
      共同部分有無約定分管情事，受讓人於受讓後自難諉為不
      知或無可得而知，是上開分管協議有拘束原告及系爭大廈
      其他區分所有部分受讓人之效力。
五、綜上所述，被告甲○○抗辯其係基於分管協議而取得系爭大
    廈地下二樓防空避難室之專用權，非無權占有乙節，洵屬有
    據，被告壬○○係被告甲○○之妻，其與甲○○共同管理使
    用該專用部分，亦無不合。從而，原告本於物上請求權訴請
    被告連帶將坐落在台北縣永和市○○段第816 地號土地（併
    自同段第816 至821 及828-8 地號土地）上門牌號碼為台北
    縣永和市○○路74號至96雙號及同縣市○○街93巷17號之地
    下二樓如附圖所示Ａ、Ｂ部分返還原告及其餘共有人，為無
    理由，應予駁回，原告之訴既經駁回，其假執行即失所附麗
    ，應併予駁回。
六、兩造其餘之攻擊或防禦方法，經本院斟酌後，認為均不足以
    影響本判決之結果，自無逐一詳予論駁之必要，併此敘明
據上論結，本件原告之訴為無理由，依民事訴訟法第78條，判決
如主文。
中　　華　　民　　國　　94　　年　　4 　　月　　7 　　日
                  民事第二庭    法　官　古秋菊
以上正本係照原本作成
如對本判決上訴，須於判決送達後20日內向本院提出上訴狀
中　　華　　民　　國　　94　　年　　4 　　月　　7 　　日
                                書記官　古秀珍
